【裁判字號】    99,簡上,139
【裁判日期】    991028
【裁判案由】    詐欺
【裁判全文】
臺灣嘉義地方法院刑事判決             99年度簡上字第139號
上  訴  人  臺灣嘉義地方法院檢察署檢察官
被      告  甲○○
上列上訴人因被告詐欺案件，不服本院嘉義簡易庭民國99年6月
17日99年度嘉簡字第870號第一審簡易判決（聲請簡易判決處刑
案號：臺灣嘉義地方法院檢察署99年度偵緝字第202號，移送併
辦案號：臺灣臺北地方法院檢察署99年度偵緝字第977號)提起上
訴，本院判決如下：
    主  文
原判決撤銷。
甲○○幫助犯詐欺取財罪，處拘役參拾日，如易科罰金，以新臺
幣壹仟元折算壹日。
    犯 罪 事 實
一、甲○○明知提供行動電話門號予他人，可使他人藉取得之行
    動電話門號以遂行詐取財物之目的，竟基於幫助詐欺之不確
    定犯意，先於民國98年1月20日13時36分，至臺中市○區○○路4段186號B1之家樂福電信股份有限公司德安門市，申辦
    0000000000號行動電話門號後，將該門號交付予真實姓名年
    籍不詳之孫姓成年男子，任由該男子所屬詐欺集團成員使用
    。嗣(一)乙○○於98年2月27日13時許，在嘉義市○區○○
    街，接獲真實姓名、年籍不詳自稱君嘉之成年女子以甲○○
    上開行動電話門號所撥打之電話，並佯稱要與之援交，惟需
    操作提款機以驗證是否警察身分，致使乙○○陷於錯誤，而
    於當日下午15時59分、19時42分，分別至嘉義市○區○○路
    417號之中國信託商業銀行、嘉義市○○路111號之玉山商業
    銀行之自動櫃員機，並依該人之指示操作，致分別轉出新臺
    幣（下同）3,983元、1萬790元至何俊樂（另行提起公訴）
    所申辦之聯邦商業銀行東門分行帳號000000000000號帳戶，
    因而受騙。(二)於98年3月7日20時許，該詐騙集團成員上網
    佯裝援交女子，向丙○○詐稱若欲與其援交須先至自動櫃員
    機按照指示操作以驗證身分云云，致丙○○陷於錯誤，依其
    指示至嘉義市○○路台北富邦銀行操作自動櫃員機，匯款1
    萬2983元至廖文豪（另案審理）所申設之臺灣中小企業銀行
    士林分行、帳號：00000000 000號之帳戶內，而受損害。
二、案經丙○○訴由嘉義市政府警察局第二分局報請臺灣嘉義地
    方法院檢察署檢察官聲請簡易判決處刑，臺灣臺北地方法院
    檢察署檢察官移送併辦。
    理  由
一、程序事項
    按被告以外之人於審判外之陳述，雖不符刑事訴訟法第159
    條之1至第159條之4傳聞證據得為證據之例外規定，而經當
    事人於審判程序同意作為證據，法院審酌該言詞陳述或書面
    陳述作成時之情況，認為適當者，亦得為證據，刑事訴訟法
    第159條之5第1項定有明文。查本案認定事實所引用之言詞
    及書面陳述證據，經本院於審理時提示公訴人及被告均表示
    同意作為證據使用，本院審酌該陳述證據之取得過程並無瑕
    疵，與本案待證事實間復具有相當之關聯性，自得採為證據
    ，合先敘明。
二、認定犯罪事實所憑之證據及理由：
    訊據被告甲○○固坦承於98年1月20日13時36分，至臺中市
    ○區○○路4段186號B1之家樂福電信股份有限公司德安門市
    ，申辦0000000000號行動電話門號後，將該門號交付予真實
    姓名年籍不詳之孫姓成年男子，惟辯稱：當時住於該孫姓男
    子家中，因該孫姓男子手機無SIM卡，然而急於用手機，因
    而叫其辦理SIM卡後交付該孫姓男子使用，其亦屬被騙云云
    。經查：
(一)被告甲○○於98年1月20日13時36分，至臺中市○區○○路4
    段186號B1之家樂福電信股份有限公司德安門市，申辦00000
    00000號行動電話門號等情，除被告之自白外(本院卷第23頁
    )，尚有家樂福電信股份有限公司行動電話0000000000門號
    申設人基本資料(警卷第35頁、臺灣台北地方法院檢察署98
    年度偵字第11330號卷第12頁、第92頁至第96頁)可資參照，
    自堪信為真實。
(二)而被告於申辦0000000000號行動電話門號後，將該門號SIM
    卡交付予真實姓名年籍不詳之孫姓成年男子等情，亦據其供
    承在卷(臺灣嘉義地方法院檢察署99年度偵緝字第202號卷第
    25 頁、臺灣台北地方法院檢察署99年度偵緝字第821號卷第
    27頁至第28頁、本院卷第23頁、第60頁)。足見被告於申辦
    前揭行動電話門號後確有將該門號交付予姓名年籍不詳之孫
    姓男子。
(三)嗣被害人乙○○於98年2月27日13時許，在嘉義市○區○○
    街，接獲真實姓名、年籍不詳自稱君嘉之成年女子以被告甲○○上開行動電話門號所撥打之電話，並佯稱要與之援交，
    惟需操作提款機以驗證是否警察身分，致使乙○○陷於錯誤
    ，而於當日下午15時59分、19時42分，分別至嘉義市○區○○路417號之中國信託商業銀行、嘉義市○○路111號之玉山
    商業銀行之自動櫃員機，並依該人之指示操作，致分別轉出
    3,983元、1萬790元至何俊樂所申辦之聯邦商業銀行東門分
    行帳號000000000000號帳戶等情，亦有乙○○之證述(臺灣
    台北地方法院檢察署98年度偵字第11330號卷第8頁至第8頁
    背面)、乙○○之玉山銀行自動櫃員機交易明細表、中國信
    託商業銀行ATM交易明細表各1紙(臺灣台北地方法院檢察署
    98 年度偵字第11330號卷第20頁)、聯邦商業銀行東門分行
    「帳號000000000000」開戶資料及資金交易明細表1份(同前
    卷第31頁至第36頁背面、第56頁至第67頁)、甲○○所有
    00000000 00號行動電話與乙○○所有0000000000號行動電
    話之通聯紀錄1份(同前卷第99頁至第105頁)可稽，故被告甲○○所有0000000000號行動電話被用以詐騙被害人乙○○匯
    款等情，應堪認定。
(四)被害人丙○○於98年3月7日20時許，經詐騙集團成員上網佯
    裝援交女子，向其詐稱若欲援交須先至自動櫃員機按照指示
    操作以驗證身分云云，致丙○○陷於錯誤，依指示至嘉義市
    ○○路台北富邦銀行操作自動櫃員機，匯款1萬2983元至廖
    文豪所申設之臺灣中小企業銀行士林分行、帳號0000000000
    0號之帳戶內等情，亦有丙○○之證述(嘉義市警察局第二分
    局嘉市警二偵字第0980003493號卷第9頁至第10頁)、丙○○
    之臺灣企銀活期儲蓄存款存摺明細、台北富邦銀行自動櫃員
    機交易明細表各1份(同前卷第24頁至第26頁)、臺灣中小企
    業銀行士林分行「帳號00000000000」開戶及資金往來明細1
    份(同前卷第27頁至第33頁)可稽。故被告甲○○所有000000
    0000號行動電話被用以詐騙被害人丙○○匯款等情，應堪認
    定。
(五)至被告雖辯稱當時住於該孫姓男子家中，因該孫姓男子手機
    無SIM卡，然而急於用手機，因而叫其辦理SIM卡後交付該孫
    姓男子使用，其亦屬被騙云云。惟手機門號並非僅被告得以
    申請，該孫姓男子亦非不得申請，然卻以被告之名義申請，
    此已不合常理，又申請之費用依被告之自白係由該孫姓男子
    所支出(臺灣台北地方法院檢察署99年度偵緝字第821號卷第
    27頁至第28頁、本院卷23頁、第62頁)。足見被告於申辦前
    揭行動電話SIM卡時顯係充當人頭。又被告亦自承孫姓男子
    欲利用其辦卡(本院卷第61頁)，亦足見被告有預見於辦卡時
    係被利用之辦卡名義人。且被告辯稱因住於孫姓男子家中，
    因而配合辦卡，此亦足見被告係基於人情壓力之動機而辦理
    SIM卡並交付該孫姓男子，此尚難委為被騙，故被告所辯應
    係卸責之詞，不足採信。
(六)綜上，被告甲○○於98年1月20日至臺中市家樂福電信股份
    有限公司德安門市，申辦0000000000號行動電話門號，竟基
    於幫助詐欺之不確定犯意，交付孫姓男子前揭SIM卡，因而
    幫助詐欺集團詐騙被害人乙○○、丙○○等情，自堪認定，
    應依法論科。
三、論罪科刑之理由：
(一)按刑法上之故意，可分為直接故意與不確定故意（間接故意
    ），所謂「不確定故意」，係指行為人對於構成犯罪之事實
    ，預見其發生而其發生並不違背其本意者，刑法第13條第2
    項定有明文。衡情行動電話SIM卡之申請開設並無特殊限制
    ，一般民眾皆能自由申請，一般人皆有妥為保管防止他人任
    意使用之認識，縱因特殊情況偶有交付他人使用之需，亦必
    然深入瞭解用途後再行提供以使用，方符常情。且邇來利用
    人頭SIM卡詐騙之案件層出不窮，媒體及政府無不大力宣導
    ，提醒注意，即若不以自己名義申請SIM卡，反向他人蒐集
    或收購，其所有人對此應有合理懷疑其目的係詐取他人財物
    。衡諸被告為智力成熟且具一般社會智識經驗之成年人，竟
    將具高度專屬性之行動電話SIM卡交付予他人，縱不確知所
    提供之SIM卡遭他人用以對被害人詐欺取財，或不確知係以
    何種方法於何時、地為詐騙，致被害人匯款入帳戶等情，惟
    自應能預見該成年人及所屬之詐欺集團成年人成員係利用上
    開SIM卡作為犯罪之用，是其對於他人利用其SIM卡供作犯詐
    欺取財罪出入帳戶之用乙節，能預見其發生且其發生不違背
    其本意，有幫助該詐欺集團利用上開帳戶犯詐欺取財罪之不
    確定故意，應無疑義。
(二)被告交付其所有SIM卡予不詳姓名之孫姓成年人，供其所屬
    詐欺集團成年人詐欺取財所用，既尚無積極證據足認被告與
    該人或其所屬之詐騙集團成員，具有共同正犯之犯意聯絡與
    行為分擔，而其所為提供前開帳戶資料之行為屬刑法詐欺取
    財罪構成要件以外之行為，顯係基於幫助該詐欺集團成員詐
    欺取財之犯意，其既以幫助該詐欺集團犯罪之意思而參與犯
    罪構成要件以外之行為，核其所為，係犯刑法第30條第1項
    前段、第339條第1項之幫助詐欺取財罪。被告以1幫助行為
    ，幫助詐欺集團先後對乙○○、丙○○等2位被害人詐欺取
    財，侵害數個財產法益，係1行為觸犯數罪名，為想像競合
    犯，應依刑法第55條規定從一重之幫助詐欺取財罪論處。又
    被告幫助該詐騙集團犯詐欺取財罪，係屬幫助犯，衡諸其犯
    罪情節，按正犯之刑減輕之。
(三)檢察官雖僅就犯罪事實一(二)犯行聲請簡易判決處刑，就未
    起訴部分即犯罪事實一(一)與上開起訴經本院判決有罪部分
    ，有裁判上一罪之想像競合犯關係，為起訴效力所及，本院
    自應併予審理，附此敘明。
(四)原審以被告犯行事證明確，予以論罪科刑，固非無見，惟原
    審未及審酌犯罪事實一(一)部分之幫助詐欺犯行，顯有未洽
    ，檢察官以前揭原審未及審酌之犯行部分提起上訴，核有理
    由，原判決既有上開未及審酌之處，即屬無可維持，應由本
    院撤銷改判。
(五)爰審酌被告國小畢業之智識程度，竟將SIM卡交付他人作為
    詐欺取財工具使用，使真正施用詐術之人得以隱匿身分，降
    低遭查獲之風險，愈使其肆無忌憚，助長犯罪之猖獗，徒增
    犯罪偵查機關查察犯罪之困難，同時造成被害人財產上之損
    失，然衡被告本身並未實際參與詐欺取財，可責難性較為輕
    微，前揭被害人損失之金額及被告犯行之手段、方式等一切
    情狀，量處如主文所示之刑，並諭知易科罰金之折算標準。
據上論斷，應依刑事訴訟法第455條之1第1項、第3項、第364條
、第369條第1項前段、第299條第1項前段，刑法第339條第1項、
第55條、第30條第1項前段、第2項、第41條第1項前段，刑法施
行法第1條之1第1項、第2項前段，判決如主文。
本案經檢察官吳咨泓到庭執行職務。
中    華    民    國    99    年    10    月    28    日
              刑事第六庭  審判長法  官  蘇清水
                                法  官  林坤志
                                法  官  黃義成
上列正本證明與原本無異。
本件不得上訴。
中    華    民    國    99    年    10    月    28    日
                                書記官  許睿軒

司法院資訊處製作；財團法人民間司法改革基金會備份。
